臺灣高等法院臺南分院民事判決　九十年度上字第二八二號　　Ｋ
　　　上　訴　人　乙　○○○
　　　　　　　　　丁　○　○
　　　　　　　　　戊　○　○
　　　　　　　　　丙　○　○
　　　　　　　　　己　○　○
　　　被　上訴人　甲　○　○
右當事人間請求土地所有權移轉登記事件，上訴人對於中華民國九十年九月二十四日
臺灣雲林地方法院第一審判決（八十九年度訴字第五六七號）提起上訴，本院判決如
左：
      主      文
原判決廢棄。
被上訴人應將坐落雲林縣斗六市○○段第三六五地號土地、面積柒陸捌伍平方公尺之
所有權應有部分二分之一移轉登記與上訴人等公同共有。
第一、二審訴訟費用由被上訴人負擔。
      事      實
甲、上訴人方面：
  一、聲明：求為判決
（一）原判決廢棄。
（二）被上訴人應將坐落雲林縣斗六市○○段第三六五號土地、面積○．七六八五公
      頃之應有部分二分之一移轉登記與上訴人等公同共有。
  二、陳述：除與原判決記載相同者，茲引用外，補稱：
（一）原審係以上訴人等無法舉證證明被繼承人林瑞東與被上訴人間另有信託關係之
      意思合致存在為由，判決駁回上訴人等在第一審之訴。惟被上訴人曾就坐落雲
      林縣斗六市○○段第三六五號土地（以下簡稱系爭土地）與上訴人等簽定預告
      登記同意書，倘被上訴人與上訴人等之被繼承人林瑞東間無任何法律關係存在
      ，被上訴人豈會與上訴人等簽定預告登記同意書。
（二）又購買系爭土地之資金係由林瑞東與林仁慈各出資二分之一，既為原審所肯認
      ，則購地當時之所以會登記為被上訴人之名義，自有其法律上之原因；即使與
      信託契約之嚴格定義不相符合，然訴外人林瑞東與被上訴人之間存有類似信託
      契約之無名契約，則無可置疑。
（三）本件上訴人等之被繼承人林瑞東與被上訴人之間若非信託關係，則應屬借名關
      係之無名契約，得請求移轉系爭土地應有部分二分之一之時，應是農地業已開
      放得移轉成立新共有關係之時；是以本件上訴人等請求被上訴人將系爭土地之
      應有部分二分之一移轉登記予上訴人等公同共有，應有理由。
  三、證據：援用於原審所提之證據。
乙、被上訴人方面：
  一、聲明：求為判決
  二、陳述：除與原判決記載相同者，茲引用外，補稱：
（一）被上訴人否認系爭買賣契約書之真正，因其於民國（下同）四十四年出生，訂
      立契約時已二十三歲，當時因家中事物均由其經手處理，故瞭解整個過程；該
      契約書上並無其簽名或蓋章，亦並未與上訴人之被繼承人林瑞東合資購買土地
      。系爭土地在未分產時，因伯父積欠債務而遭法院拍賣，拍賣前係由被上訴人
      與叔叔使用，但拍賣後，已獨自向拍定人轉買全部之持分，惟因時間已久，遂
      無法提出當初出資證明，所以讓上訴人等於其上繼續耕作。乃因家產尚未分割
      ，曾向上訴人索討，上訴人等亦不願返還；此外，之所以提供部分土地予上訴
      人等之被繼承人做墓地使用，係因受上訴人等拜託所致，並非承認渠等有所有
      權。
（二）另兩造尚有其他共有之未分割之土地，也是由被上訴人分管一半，仍未索討回
      來；再者，其他筆土地依共有持分所領之補償金，因所有人名義係上訴人等，
      故均遭上訴人等全數領走，因之上訴人等承諾預告登記後，會將原分配與被上
      訴人之部分補償費返還之，其始為預告登記。
  三、證據：援用原審所提之證據。
      理      由
一、本件上訴人等起訴主張：被上訴人所有坐落雲林縣斗六市○○段第三六五地號土
    地，乃上訴人等之被繼承人（以下簡稱訴外人）林瑞東與被上訴人於六十七年九
    月二十日合資所購買；惟訴外人林瑞東將其應有部分二分之一以信託登記方式登
    記為被上訴人名義，並約定俟法令得辦理分割或移轉為共有時，被上訴人即應將
    該系爭土地屬其所有之部分辦理移轉登記；嗣訴外人林瑞東於八十二年一月十五
    日去世，上訴人等為訴外人林瑞東之繼承人，依法繼承上開權利，且新修正法令
    業已允許農地得移轉成立新共有關係；致前揭契約之停止條件即已成就，被上訴
    人依約即應履行移轉登記之義務，詎被上訴人竟拒不履行；爰本於信託契約作用
    之信託物返還請求權之法律關係，求為判命被上訴人應將系爭土地之所有權應有
    部分二分之一移轉登記予上訴人公同共有之判決等語。
二、被上訴人則以：其否認系爭買賣契約書之真正，因其係四十四年出生，訂立契約
    時已二十三歲，當時家中事物均由其經手處理，故清楚整個過程；且該買賣契約
    書上並無其之簽名或蓋章，亦並未與上訴人之被繼承人林瑞東合資購買土地；系
    爭土地在未分產時，因其伯父積欠債務而遭法院拍賣，拍賣前係由被上訴人與叔
    叔共同使用；但拍賣後，已由其獨自向拍定人轉買全部之持分，惟因時間已久，
    遂無法提出當初出資證明；至所以讓上訴人等於其上繼續耕作，乃因家產尚未分
    割，曾向上訴人索討，上訴人不願返還所致；此外，之所以提供部分土地予上訴
    人等之被繼承人做墓地使用，係因受上訴人等拜託所致，並非承認渠等有所有權
    。另兩造尚有其他共有未分割之土地，也是由被上訴人分管一半，仍未討回；再
    者，其他筆土地依共有持分所領之補償金，因所有人名義係上訴人等，故均遭上
    訴人等全數領走；因上訴人等承諾預告登記後，會將原分配與被上訴人之部分補
    償費返還之，其始為預告登記等語，資為抗辯。
三、按當事人互相表示意思一致者，無論其為明示或默示，契約即為成立；且解釋意
    思表示，應探求當事人之真意，不得拘泥於所用之辭句；又當事人主張有利於己
    之事實者，就其事實有舉證之責任，民法第一百五十三條第一項、第九十八條及
    民事訴訟法第二百七十七條分別定有明文。次按因私法法律行為而成立之法律關
    係，非以民法（實質民法）有明文規定者為限，苟法律行為之內容，並不違反公
    序良俗或強行規定，即應賦予法律上之效力，如當事人本此法律行為成立之法律
    關係起訴請求保護其權利，法院不得以法無明文規定而拒絕裁判。又所謂信託行
    為，係指委託人授與受託人超過經濟目的之權利，而僅許可其於經濟目的範圍內
    行使權利之法律行為而言；就外部關係言，受託人固有行使超過委託人所授與之
    權利，就委託人與受託人之內部關係言，受託人仍應受委託人所授與權利範圍之
    限制。信託關係係因委託人信賴受託人代其行使權利而成立。應認委託人有隨時
    終止信託契約之權利（最高法院六十六年台在字第四二號判例參照）。另按解釋
    當事人之契約，應以當事人立約當時之真意為準，而真意何在，又應以過去事實
    及其他一切證據資料為斷定之標準，不能拘泥文意致失真意；亦即解釋當事人所
    立書據之真意，應以當時之事實及其他證據資料為其判斷之標準，不能拘泥字面
    或截取書據中一二語，任意推解致失真意。至主張常態事實者，就其事實無庸舉
    證，主張變態事實者，應就變態事實負舉證義務。又原告（即本件上訴人）對自
    己主張之事實（即起訴事實）已盡證明之責後，被告（即本件被上訴人）對其主
    張，如有抗辯其不實，並提出新事實而為反對之主張者，則被告對其反對之主張
    ，亦應負證明之責，此乃舉證責任分擔之原則；而被告於抗辯事實若無確實證明
    方法或僅以空言爭執者，當然認定其抗辯事實之非真正，而應為被告不利益之裁
    判；另主張法律關係存在之當事人，僅需就該法律關係發生所需具備之特別要件
    ，負舉證之責任，至於他造主張有利於己之事實，應由他造舉證證明。換言之，
    原告（即上訴人）就其所主張發生原因之事實，固有舉證之責任，若被告（即被
    上訴人）自認此事實而主張該債權已因清償、抵銷或其他原因而消滅，則此清償
    、抵銷或其他原因之事實，應由被告（即被上訴人）負舉證之責任（最高法院十
    九年度上字第二八號、第四五三號、同院十八年上字第一六七九號、第二八五五
    號、同院六十九年台上字第三五四六號判例及同院七十二年台上字第一○三六號
    、七十四年台上字第二一四三號判決意旨參照）。
四、查上訴人主張其被繼承人即訴外人林瑞東與被上訴人之父即訴外人林仁慈係兄弟
    關係，亦即訴外人林瑞東乃被上訴人之叔父；而被上訴人所有之地目為田、面積
    七六八五平方公尺之系爭土地，原係訴外人林仁慈與兄弟所共有，惟於六十六年
    間遭臺灣雲林地方法院強制執行拍賣，嗣後再將之轉買回，並將所有權以被上訴
    人之名義辦理所有權移轉登記，現由兩造各自使用、管領二分之一土地；迄八十
    二年一月十五日訴外人林瑞東去世後，上訴人等亦將之埋葬於其管領之部分土地
    上；後被上訴人於八十六年七月一日將系爭土地向地政機關辦理預告登記予上訴
    人丁○○之事實，已據上訴人等於原審及本院審理時陳述在卷，並有其所提出之
    繼承系統表、戶籍登記簿、土地登記謄本、土地登記簿謄本、土地（建物）登記
    申請書、預告登記同意書與台灣雲林地方法院民事執行命令等影本各一份、戶籍
    謄本四份及現場照片十六幀在卷可參（原審卷第八至二十一、二十四至二十五、
    六十二至六十八、三十七至四十、五十一、一○三至一○七頁），且經原審於九
    十年七月十日至現場勘驗屬實無訛，製有勘驗筆錄一份附卷可憑（原審卷第九十
    七頁），復為被上訴人所不爭執，自屬真實。
五、上訴人又主張系爭土地遭臺灣雲林地方法院民事執行處強制執行拍賣後，係訴外
    人林瑞東於六十七年九月二十日與被上訴人訂立合資購買土地契約書，雙方約定
    各出資二分之一將系爭土地共同購回；嗣因礙於當時法令禁止農地移轉為共有，
    故將其應有部分即二分之一信託登記為被上訴人之名義，並言明迨法令開放得移
    轉新共有關係或得辦理分割時，被上訴人即應將該二分之一應有部分之所有權移
    轉登記予林瑞東；詎嗣後該項禁令已開放，經上訴人等定期催告被上訴人履行前
    揭契約上義務時，其均置之不理之事實，亦據上訴人等於原審及本院審理時陳述
    在卷，並有其所提出之合資購買土地契約書及郵局存證信函（以上均為影本）各
    一紙在卷可參（原審卷第二十二至二十三頁），再參以被上訴人對於前揭郵局存
    證信函之內容及系爭土地現確由兩造各自使用、管理各二分之一土地乙情亦不爭
    執（原審卷第五十三頁）以觀，自亦屬真實。至被上訴人雖為前揭情詞之抗辯，
    惟此則為上訴人等所堅決否認；從而，本件應審究者厥為：(一)系爭合資購買土地
    契約之當事人究為訴外人林瑞東與林仁慈，抑或訴外人林瑞東與被上訴人？(二)若
　　認兩造間就系爭土地確有信託關係存在，則上訴人等得否請求被上訴人履行移轉
　　二分之一應有部分之義務，亦即此信託關係是否屬消極信託，而歸於無效？經查
　　：
（一）經本院核閱上訴人等所提出之前揭系爭合資購買土地契約書（以下簡稱系爭契
      約書）之內容所載，該契約當事人雖載明為訴外人「林瑞東」與被上訴人「甲
      ○○」，且契約條款之約定事項及立契約書人欄之字跡係出自同一人；另於契
      約各條款、增刪塗改處及簽名欄下方均蓋有印文，惟卻係訴外人林瑞東與被上
      訴人之父即訴外人林仁慈之印文，並未見被上訴人親筆之簽名及其名義顯現之
      印文；有前揭系爭合資購買土地契約書影本一份為證；惟上訴人等於原審審理
      已陳述：系爭契約書乃由代書代繕，復由林瑞東與林仁慈蓋章等語無訛在卷（
      原審卷第五十五頁）；再者，系爭土地於遭臺灣雲林地方法院民事執行處強制
      執行拍賣後，係由訴外人林瑞東與被上訴人之父即訴外人林仁慈，雙方約定各
      出資二分之一將系爭土地共同購回之事實，已據上訴人等於原審及本院審理時
      陳述在，並有其所提出之前揭合資購買土地契約書及郵局存證信函各一紙在卷
      可參；而證人即林瑞東與林仁慈之兄林福琳於原審已證稱：「系爭土地咬狗段
      三百多號，確實地號我忘記了，是我們六個兄弟的，因第二個弟弟借款被法院
      拍賣，由林瑞東、林仁慈去買的，每人四分地，是他們二人合資，是林瑞東告
      訴我要買這塊土地，但怕還不夠錢，之後他們買了以後，登記在何人的名義，
      我不清楚。他們每人各二分之一，是否有約定其他的契約，我並不清楚。之後
      林瑞東有拿出契約書給我看，告訴我說土地兩人各二分之一，土地登記在甲○
      ○的名字，我問他為何只登記在甲○○的名字，他說沒關係，他登記在他兒子
      的名字，但還有我的二分之一，系爭土地現在使用現況一半由被告（即被上訴
      人）使用，一半由原告（即上訴人）使用」、「林瑞東拿給我看的就是這一張
      契約書（即系爭契約書）」等語（原審卷第五十二至五十三頁）；另證人亦係
      林瑞東、林仁慈之兄林成章於原審復證稱：「當初林瑞東有告訴我要買系爭土
      地，錢不夠，我拿存款簿交給他，讓他錢不夠時，能自己去領。之後他們土地
      如何登記，我就不知道」等情（原審卷第五十三頁）無訛在卷；再參以訴外人
      林仁慈對於前揭系爭合資購買土地契約書內容及其上顯現之「林仁慈」名義之
      簽名與印文係屬真正均不爭執以觀，自屬真實。至被上訴人雖辯稱：系爭土地
      係其出資所購買，上訴人等之父親林瑞東並未與其出資購買土地云云（本院卷
      第二十及三十七頁），惟其於原審時卻陳稱：系爭土地係其父親林仁慈出資購
      買等語（原審卷第五十三頁）；而證人林仁慈卻於原審九十年七月十日勘驗現
      場時卻證稱：「沒有（指六十七年﹝誤載為六十九年﹞是否有合資購買土地）
      ，這件事我不清楚，當時是我的二哥所有，因為欠款被法院拍賣，是我兒子甲
      ○○買的，不夠的錢，由我向農會借錢買回來，登記在他名下」等語（原審卷
      第九十六頁反面）；渠等竟對於己稱親歷事實之陳述，互有出入且相矛盾，顯
      與常理有違，自尚不能遽採為有利於被上訴人之認定。因之，上訴人等主張系
      爭合資購買土地契約書係為購買系爭土地所為，並由林仁慈出面與林瑞東訂立
      ，確屬真正等語，尚非虛妄，應堪採信。
（二）又本件被上訴人之所以將系爭土地預告登記與上訴人丁○○，係為向上訴人等
      領取兩造其他共有土地經政府依法徵收所發放，而由土地名義人即上訴人等已
      領取徵收補償費之事實，則據被上訴人於原審與本院審理時自承在卷，並有前
      揭土地（建物）登記申請書、預告登記同意書各一份在卷可憑（原審卷第四十
      三至四十六頁）；而按所謂預告登記係為承買人保全買賣標的物權利之移轉，
      而向地政機所為之登記，於此預告登記未塗銷前，登記名義人就其土地所為之
      處分，對於所登記之請求權有妨礙者無效，土地法第七十九條之一第二項定有
      明文；可見預告登記將限制土地所有權人之處分權，衡情其對於所有權人之權
      益之影響不可謂不大；惟本件兩造於原審及本院審理時均未提及有何另外之買
      賣事宜，反觀被上訴人卻抗辯係為領取補償金；而土地徵收補償金之領取，乃
      徵收土地登記名義人之權利，倘被上訴人確為真正權利人，則其即可本於其所
      有權人之地位或其他法律關係而為請求，何須以預告登記之方式而為領取該補
      償金之交換條件？易言之，除非系爭土地因上訴人等對之亦擁有應有部份，始
      合乎經驗法則。況證人即辦理系爭土地預告登記之代書賴玉敏於原審已證稱：
      「系爭土地在民國八十六年六月左右時，甲○○和他弟弟一起到我的事務所，
      丁○○的太太跟我說，他們曾至銀行借貸，他們怕設定抵押時，向銀行借貸是
      二胎，不易借款。甲○○曾說，土地丁○○他們也有權利，他們有二分之一的
      權利，他們有提出合資契約書，是賴玉英（即上訴人丁○○之妻子，誤載為賴
      玉櫻）拿出來的，也是他說的，但現場的甲○○並沒有反對，他們是怕甲○○
      擅自將土地變買或抵押，所以合意要設定二順位抵押權，抵押權人為丁○○，
      但是被告的弟弟，因怕有稅金問題，雙方遂變更為設定預告登記。甲○○也在
      上面簽名，而他們又成立新的契約，內容同六十七年九月二十日的契約，只是
      簽訂日期改為八十六年，日期還沒有定，但甲○○後來沒有簽名就作罷」等語
      無訛在卷（原審卷第五十四頁）；再徵諸系爭土地應有部分二分之一之公告土
      地現值高新台幣（下同）達三百零七萬四千元（即 7685÷2×800＝0000000）
      ，有前揭土地登記謄本（原審卷第一一六頁）一份在卷可參；惟被上訴人於原
      審及本院審理時卻表示同意若上訴人將土地徵收補償費一百餘萬元交付之，即
      願無條件將系爭土地之應有部分二分之一移轉登記予上訴人公同共有等情；足
      認上訴人等所稱：其父親林瑞東確有出資二分之一購買系爭土地等語，顯非虛
      妄，而堪採信。否則，衡諸常情，若確無其事，被上訴人焉會同意以價值三百
      多萬元之系爭土地應有部份二分之一之權利，換取前述一百餘萬元補償費；且
      自購買系爭土地迄今二十餘年，均任由上訴人等占有、管領其中二分之一土地
      ，甚至不反對上訴人等之父林瑞東葬於系爭土地上之理。而此則益徵上訴人等
      主張其父親林瑞東確有出資二分之一共同購買系爭土地，厥屬真實。
（三）依前所述，上訴人等之父林瑞東既確有出資二分之一購買系爭土地，而系爭土
      地之所有權確係以被上訴人名義而為所有權之移轉登記，則系爭契約書所載內
      容即非虛妄，而屬真實。固然系爭合資購買土地契約書係由訴外人林瑞東與被
      上訴人之名義而為訂立，並由代書所代繕，而未經訴外人林瑞東及被上訴人親
      自簽名；但該合資購買土地契約書上均有訴外人林瑞東及林仁慈之印文，而被
      上訴人及證人林仁慈自原審迄本院審理時均不否認該系爭契約書上「林仁慈」
      印文之真正；則究渠等當事人之真意，當認訴外人林仁慈應有代理被上訴人訂
      立此契約之意，僅未顯示代理之意旨而已；而按由自己之行為表示以代理權授
      與他人，或知他人表示為其代理人而不為反對之表示者，對於第三人應負授權
      人之責任；民法第一百六十九條前段固定有明文；然所謂表示以代理權授與他
      人，係指實際上並未授與代理權，僅表示已對行為人授與代理權之意；而此項
      表示為欠缺法效意思之事實通知（即觀念通知），並使本人對於第三人負授權
      人之責任，亦即民法第一百六十九條之表現代理係為保護第三人而設；另按表
      章物權之公示方法，其主要機能亦在保護善意之第三人，而此種機能，自法律
      上之效果觀之，即為公信力；至不動產物權之公信原則，我國民法對此雖無規
      定，但基於土地法第四十三條之規定，實務上均認為不動產登記有公信力；故
      我民法在解釋上，認就不動產物權亦有公信原則，向無異說；然物權之公信原
      則是以提高公示方法之信用，促進交易之迅速，保障交易安全為目的，故係以
      保護動之安全為職責；況不動產所有權彰顯之方式應為所有權之登記（即公示
      ）或占有，至於不動產之所有權狀則僅是表彰權利之文書，持有所有權狀者，
      未必即為所有權人，且持有不動產所有權狀者，該所有權狀亦非必確由所有權
      人交付；縱使為所有權人交付，其交付之目的可能不一，衡情自無從由所有權
      狀持有之外觀，判斷不動產所有權人之用意何在？亦即所有權狀之持有並非前
      述之公示方法；從而，被上訴人僅以其為系爭土地之名義所有權人，即遽為主
      張系爭土地係其出資所購買云云，自不足採。至系爭土地有關被上訴人部分之
      價金縱係由林仁慈出資，惟其為避免嗣後再次移轉登記需再花費土地登記之相
      關行政、稅捐等規費，而以被上訴人之名義訂立系爭契約書並為移轉登記，亦
      符合當時之社會常情；故系爭契約書應認係由訴外人林瑞東與被上訴人所訂立
      ，應無疑義。
（四）另經本院核閱前揭系爭合資購買土地契約書所載，其於第二條已記載：「現因
      法令限制暫以甲○○名義辦理登記，以後得辦理分割或共有時，隨時履行登記
      ，不得刁難」等語；再參諸八十九年一月二十六日修正前之土地法第三十條第
      一項前段規定：「私有農地所有權之移轉，其承受人以能自耕者為限，並不得
      移轉共有」；同法第二項亦規定：「違反前項規定者，其所有權之移轉無效」
      ；另八十九年一月二十六日修正前之農業發展條例第三十條第一項前段復規定
      ：「每宗耕地不得分割及移轉共有」等以察；衡之常情，兩造於六十七年共同
      出資購買系爭土地時，適逢土地法及農業發展條例限制農地買賣不得分割以及
      移轉為共有，因此，勢必需將土地所有權以其中一人之名義或指定一人而為移
      轉登記。惟當時民法無關乎信託行為之規定，且我國信託法迄於八十五年一月
      二十六日始公布生效實施，在信託法公佈實施前，民法實務上均承認信託行為
      及其效力之存在，僅係於信託定義、受託人、信託財產及對第三人之效力上與
      現行信託法所規定者有所不同。又按因私法上法律行為而成立之法律關係，非
      以民法（實質民法）有明文規定者為限，苟法律行為之內容，並不違反公序良
      俗或強行規定，即應賦予法律上之效力，如當事人本此法律行為成立之法律關
      係起訴請求保護其權利，法院不得以法無明文規定而拒絕裁判。又所謂信託行
      為係指委託人授與受託人超過經濟目的之權利，而僅許可其於經濟目的範圍內
      行使權利之法律行為而言；因之信託關係係因委託人信賴受託人代其行使權利
      而成立，應認委託人有隨時終止信託契約之權利（最高法院六十六年台再字第
      四二號判例參照）。易言之，所謂信託行為，係指信託人為達成一定經濟上目
      的，將財產權移轉於受託人，使其成為權利人，約定受託人僅於許可經濟目的
      範圍內行使權利之法律行為而言。是信託關係因委託人信賴受託人代其行使權
      利而成立，故需基於受託人與委託人間合意訂立信託契約，始能發生。且信託
      契約以受託人與委託人有信託之合意為成立要件，亦即係屬債權行為；至登記
      後，究由何人繳納稅捐，及何人保管所有權狀均予信託契約之成立與否無涉；
      至其受託人取得信託財產之方式，由委託人就自己所有之財產為移轉者有之；
      由委託人使第三人將財產移轉與受託人者有之；由受託人原始取得受託財產者
      亦有之（最高法院八十八年度台上字第二四七號、同院八十八年度台上字第八
      九號判決參照）。本件系爭契約書既已記載「現因法令限制暫以甲○○名義辦
      理登記，以後得辦理分割或共有時，隨時履行登記，不得刁難」等語，已如前
      述；則揆諸前揭說明，訴外人林瑞東與被上訴人間就系爭土地應有部份二分之
      一確已成立信託契約，且縱與現行信託法之定義有所不同，亦無礙其成立生效
      ，殆無疑義。
（五）再者，信託關係係因委託人信賴受託人代其行使權利而成立，應認委託人有隨
      時終止信託契約之權，復如前述；而本件上訴人等係林瑞東之繼承人，依法自
      應繼承系爭信託契約之權利義務，且其已主張業以郵局存證信函之方式，催告
      被上訴人履行契約之合意，有前揭存證信函一紙附卷可按（原審卷第二十三頁
      ），，究其真意應認係為終止系爭土地信託登記關係之意思表示，復為被上訴
      人所不爭執；顯然兩造間之信託關係，確經上訴人等對被上訴人為終止信託登
      記關係之意思表示，而歸於消滅，亦無疑義。從而，本件上訴人等據系爭契約
      書之約定，請求被上訴人移轉系爭土地應有部分二分之一予上訴人等公同共有
      ，自於法有據。
六、綜上所述，上訴人主張被上訴人所有之系爭土地，乃上訴人等之父即訴外人林瑞
    東與被上訴人於六十七年九月二十日合資所購買；惟訴外人林瑞東將其應有部分
    二分之一以信託登記方式登記為被上訴人名義，並約定俟法令得辦理分割或移轉
    為共有時，被上訴人即應將該系爭土地屬其所有之部分辦理移轉登記；嗣訴外人
    林瑞東於八十二年一月十五日去世，上訴人等為訴外人林瑞東之繼承人，依法繼
    承上開權利，且新修正法令業已允許農地得移轉成立新共有關係；而信託關係乃
    築於委託人與受託人間之信賴關係，應認委託人有隨時終止信託契約，故上訴人
    既已以存證信函通知被上訴人終止兩造間就系爭土地之信託關係，則信託關係業
    已終止，渠等自得請求被上訴人移轉系爭土地之應有部分二分之一予上訴人等；
    爰本於信託契約作用之信託物返還請求權之法律關係，請求判決被上訴人應將系
    爭土地之所有權應有部分二分之一移轉登記予上訴人等公同共有，為有理由，自
    應予准許。原審為上訴人等敗訴之判決，尚有未洽；上訴人等上訴意旨指摘原判
    決不當，求予以廢棄，為有理由；爰由本院將原審判決廢棄改判如主文第二項所
    示。
七、又本件待證事實已臻明確，兩造其餘攻擊防禦方法及舉證，對判決結果已不生影
    響，爰不逐一論述，併此敘明。
八、據上論結，本件上訴為有理由，依民事訴訟法第四百五十條、第七十八條，判決
    如主文。
中　　　華　　　民　　　國　　九十一　　年　　　二　　月　　　二十六　　日
　　　　　　　　　　　　　　　　　　臺灣高等法院臺南分院民事第一庭
~B1審判長法官　王　　惠　　一
~B2　　　法官　蘇　　清　　恭
~B3　　　法官　張　　世　　展
右為正本係照原本作成。
如對本判決上訴，須於判決送達後廿日內向本院提出上訴狀，未表明上訴理由者，應
於上訴後廿日內，向本院提出理由書。
中　　　華　　　民　　　國　　九十一　　年　　　三　　月　　    四 　　 日
                                        法院書記官　廖　　英　　琇
